【裁判字號】    98,易,504
【裁判日期】    981125
【裁判案由】    詐欺
【裁判全文】
臺灣臺南地方法院刑事判決               98年度易字第504號
公  訴  人  臺灣臺南地方法院檢察署檢察官
被      告  乙○○
上列被告因詐欺案件，經檢察官提起公訴（97年度偵字第8492號
、第8493號），本院判決如下：
    主  文
乙○○幫助共同意圖為自己不法之所有，以詐術使人將本人之物
交付，處有期徒刑伍月，如易科罰金，以新臺幣壹仟元折算壹日
。
    事  實
一、乙○○可預見若提供金融帳戶、提款卡、密碼與他人使用，
    可能幫助不詳詐欺集團用以隱匿財產犯罪所得，竟不違其本
    意，仍基於幫助他人詐欺取財之不確定故意，於民國九十六
    年十一月二十二日至同年十二月十四日間之某日，在臺南縣
    永康市，將其所申請甫於九十六年十一月十五日掛失補副而
    新補發之臺南文元郵局帳戶（帳號：0000000000
    0000號，下稱郵局帳戶）之存摺、提款卡、密碼及印章
    等物，交付與真實姓名年籍均不詳之男子，以此方法幫助他
    人從事犯罪。嗣該男子即與其所屬犯罪集團成員，共同基於
    意圖為自己不法所有之犯意聯絡，於(一)九十六年十二月十四
    日，撥打電話予甲○○，佯稱其為ＭＯ  ＭＯ購物台人員，
    表示渠有一筆購物款項出問題，需按照指示至銀行操作自動
    提款機，始能取消分期扣款云云，甲○○因而不疑有他而陷
    於錯誤，遂依指示，於同日二十一時十一分許，持其所有國
    泰世華銀行之提款卡（帳號：0000000000000
    000號）至嘉義市○區○○路二六八號之國泰世華銀行，
    利用提款機，操作匯款新臺幣（下同）二萬九千九百八十八
    元至乙○○上開郵局帳戶內，嗣因甲○○察覺有異，始知受
    騙。(二)九十六年十二月十四日，撥打電話予丁○○，佯稱其
    為ＭＯ  ＭＯ購物台人員，表示購物款項出問題，需按照指
    示至銀行操作自動提款機，始能確認云云，丁○○因而不疑
    有他而陷於錯誤，遂依指示，於同日晚上九時三十九分許，
    持其胞姐戊○○所有渣打國際商業銀行（原為新竹國際商業
    銀行）之提款卡（帳號：00000000000000號
    ），至桃園縣桃園市○○路渣打國際商業銀行，利用提款機
    ，操作匯款三萬元至乙○○上開郵局帳戶內，惟因提款機顯
    示轉出帳號有問題，而未匯款轉帳成功，致未詐得款項，嗣
    因丁○○查覺有異，始知受騙。
二、案經臺南市警察局第五分局報告臺灣臺南地方法院檢察署檢
    察官偵查起訴。
    理  由
壹、程序部分（證據能力部分）：
    按被告以外之人於審判外之陳述，經當事人於審判程序同意
    作為證據，法院審酌該言詞陳述或書面陳述作成時之情況，
    認為適當者，亦得為證據。當事人、代理人或辯護人於法院
    調查證據時，知有刑事訴訟法第一百五十九條第一項不得為
    證據之情形，而未於言詞辯論終結前聲明異議，視為有前項
    之同意，刑事訴訟法第一百五十九條之五定有明文。查證人
    戊○○及證人即被害人甲○○、丁○○於警詢之證述，為審
    判外之陳述而屬傳聞證據，及公訴人所提出及本院依職權所
    調取之各項具傳聞性質之證據資料，公訴人及被告於本院審
    判程序中對於前述證人於警詢之證述及其他相關具傳聞性質
    之證據資料之證據能力或表示無意見同意作為證據，或於本
    件言詞辯論終結前未聲明異議。本院審酌上開各項證據資料
    作成之情況，核無違法取證或其他瑕疪，且為證明本件犯罪
    事實所必要之重要關係事項，認為以之作為證據為適當，上
    開證人於審判外之陳述及其他相關證據資料，自得採為證據
    。
貳、實體部分：
一、訊據被告乙○○固坦承將其所申請甫於九十六年十一月十五
    日掛失補副而新補發之上開郵局帳戶存摺、提款卡、密碼及
    印章等物，於上揭時、地交付與真實姓名年籍均不詳男子之
    事實，惟矢口否認有何幫助詐欺取財之犯行，辯稱：伊經營
    釣魚場要貸款，對方騙伊可以信用貸款，要伊提供郵局帳戶
    存摺、提款卡、密碼及印章等物，然經過二星期後對方要伊
    寄二萬元過去，伊就知道受騙，遂於當天即九十六年十一月
    十五日至郵局掛失補副申請補發新的郵局存摺、提款卡及更
    換印鑑，並更改提款卡密碼，後來為了辦理信用貸款，便將
    新申請補發之郵局存摺、提款卡、密碼及印章等物，在臺南
    縣永康市交給自陳「己○○」之人云云。經查：
(一)、上揭郵局帳戶之存摺、提款卡係被告原已申請，且甫於九十
    六年十一月十五日掛失補副而申請新補發新的存摺、提款卡
    ，及更換印鑑，並更改提款卡密碼等情，業據被告供承不諱
    （詳本院卷第一五四頁反面），且有臺灣郵局股份有限公司
    九十七年一月三日南營密字第０九七一二００００八號函及
    檢附之立帳申請書各一份、中華郵政股份有限公司臺南郵局
    九十七年十一月七日南營字第０九七一二０一四０四號函及
    檢附之立帳申請書、客戶歷史交易清單各一份，及該局九十
    七年十一月二十六日南營字第０九七一二０一四九九號函及
    檢附之掛失補副申請書各一份在卷（詳臺南市警察局第五分
    局南市警五刑偵字第００００００００五六七號警卷第十九
    頁、第二十頁，下稱〈五六七號警卷〉；九十七年度偵字第
    八四九二號偵查卷第二九頁至第三一頁、第三七頁、第三八
    頁）可稽。而上揭被害人甲○○、丁○○分別遭不詳詐欺集
    團詐騙，甲○○持其所有上開國泰世華銀行提款卡，誤將二
    萬九千九百八十八元匯入被告上揭郵局帳戶；丁○○則持其
    胞姐戊○○所有上開渣打國際商業銀行之提款卡，利用提款
    機，操作匯款三萬元至被告上開郵局帳戶內，惟因提款機顯
    示轉出帳號有問題，而未匯款轉帳成功之事實，亦據證人即
    被害人甲○○於警詢時，及證人戊○○與證人即被害人丁○○迭於警詢及本院審理時分別證述在卷（甲○○部分，詳五
    六七號警卷第六頁至第八頁；丁○○及戊○○部分，詳臺南
    市警察局第五分局南市警五刑偵字第００００００００五六
    六號警卷第三頁、第五頁，下稱〈五六六號警卷〉；本院卷
    第九四頁、第九六頁），並有上揭郵局客戶歷史交易清單、
    中華郵政公司自動櫃員機交易明細表及渣打銀行自動櫃員機
    交易明細表各一紙附卷（詳前揭偵查卷第三一頁；五六七號
    警卷第十八頁；五六六號警卷第十六頁）可憑，足見上情非
    虛。
(二)、按金融帳戶事關存戶財產權益，一般人對於帳戶存摺、印章
    、金融卡及密碼等均會妥善保管，以防止被他人冒用，縱有
    特殊情形將存摺、印章、金融卡等交付他人，亦必明確了解
    其用途後始提供予使用，並無自由流通可言。又向金融機構
    開設帳戶並請領存摺及金融卡，係針對個人身分之社會信用
    而予以資金流通，具有強烈之屬人性，而金融帳戶為個人理
    財之工具，申請開設金融帳戶並無任何特殊之限制條件，一
    般民眾皆得以存入最低開戶金額之方式申請開立銀行帳戶，
    且一人得在不同之金融機構申請數個存款帳戶使用，此乃眾
    所周知之事實，實鮮有借用他人名義設立帳戶使用之情事，
    依一般社會生活經驗，若係情誼非深之人不以自己名義申請
    開戶使用，反而向不特定人蒐集或使用他人之金融帳戶供己
    使用，衡情顯可疑係供財產犯罪之用。而訊之被告供陳其經
    朋友介紹「己○○」可以辦貸款後，即撥打電話給「己○○
    」，並相約見面後，即將上揭郵局帳戶之存摺、提款卡、密
    碼及印章等物，交付與該年籍不詳「己○○」之男子，然被
    告不知其真正之姓名、年籍、住居所及聯絡電話，僅提出一
    只名片為憑（詳本院卷第五五頁），然該只名片上所載「己○○」之住址即臺南縣永康市○○路三四九號十四樓，經本
    院依該址傳喚「己○○」後，經以查無此人，遭大樓管理員
    退回；另該名片上所載0000000000號行動電話，
    經查其申請人為丙○○，亦與被告所陳之「己○○」不符，
    有本院送達證書、公文封及行動電話申請人基本資料查詢各
    一件在卷（詳本院卷第八五頁、第一０七頁）足參。另經本
    院於九十八年九月二十三日審判期日當庭諭知被告應於七日
    內查報「己○○」正確之住居所、身分證統一編號及電話號
    碼等情後（詳本院卷第九六頁反面），被告亦未為之。基上
    ，被告對其所陳該代辦人員「己○○」之年籍資料全然不知
    ，即率爾將帳戶之存摺、提款卡、密碼及印章等物交與該不
    詳人士，實與常理有違；又被告縱係為辦理銀行貸款而交付
    上揭帳戶存摺、提款卡、密碼及印章等物與貸款代辦人，然
    被告對該代辦者之身分全然不知，即率將帳戶之存摺、提款
    卡、密碼及印章等物交與該代辦者，豈全無掛心核貸之款項
    立遭代辦者冒領一空，益徵被告所辯，實有違常情，並不足
    取。
(三)、況現今社會從事財產犯罪之人，為掩飾犯行，避免暴露真實
    身分遭警查緝，多冒用他人身分進行犯罪，或以他人金融帳
    戶供被害人匯入款項，因而藉由各種管道蒐集大量人頭帳戶
    等事實，迭經媒體多所報導，政府亦長期宣導民眾注意防範
    ，是上開犯罪手法幾乎已人盡皆知。故一般人本於生活經驗
    ，對於要求提供金融帳戶存摺、金融卡者，在客觀上應可預
    見該帳戶將與財產犯罪有密切關聯。又向金融機構申請信用
    貸款，需提出申請書並檢附在職證明、身分證、財力或所得
    證明等資料，於金融機構徵信審核通過後，再辦理對保等手
    續，俟上開貸款程序完成後再行撥款，貸款人毋庸交付金融
    卡或密碼予貸款之金融機構；且信用貸款為金融機構之業務
    範圍，被告若有貸款需要，本得直接、親自至金融機構申請
    。本件被告於本院審理時自陳：其交付上揭郵局帳戶之存摺
    、提款卡、密碼及印章等物與「己○○」辦理信用貸款前，
    曾詢問過中國信託、第三信用合作社等三家銀行，而銀行均
    表示其無收入、償還能力證明不能辦理信用貸款，「己○○
    」並向其表示要幫其作帳，製作在職證明、償還能力證明等
    資料，而此部分可能不合法等語（詳本院卷第一五六頁），
    可知被告對其為辦理信用貸款，而將上揭郵局帳戶之存摺、
    提款卡、密碼及印章等物交付與其所陳「己○○」之人，可
    能涉及不法已有所認識，且被告為本件犯行時已年逾五十歲
    ，有正常識別能力，又非屬年幼或毫無社會生活經驗之人，
    則其將所申請郵局帳戶之存摺、提款卡、密碼及印章等物交
    付來歷不明之人，既已失去對該帳戶之支配力，其應能預見
    縱取得帳戶之人可能作為實行財產犯罪之用，亦不違背其交
    付存摺、提款卡、密碼及印章等物之本意，是其顯有幫助他
    人實行財產犯罪之不確定故意至明。
(四)、被告雖於本院審理中提出財團法人金融聯合徵信中心當事人
    查詢個人資料（信用報告）回覆書一份、郵局客戶收執聯一
    紙及財政部臺灣省南區國稅局財產歸屬資料清單一紙（詳本
    院卷第一五八頁至第一六二頁）資為有所於己之認定。然依
    前揭說明，已足認被告於前揭時、地，將上開郵局帳戶之存
    摺、提款卡、密碼及印章等物，交付來歷不明之其所陳「己○○」時，已可預見該人欲將其所提供之帳戶用於不法用途
    ，其仍執意交付，其顯有幫助他人犯罪之不確定故意甚明，
    要難以上情，而為有利於被告之認定。另再佐以被告將上開
    郵局帳戶之存摺、提款卡、密碼及印章等物，交付與來歷不
    明之其所陳「己○○」時，帳戶內僅剩九元，有上開客戶歷
    史交易清單及掛失補副申請書各一紙附卷足稽，堪認被告將
    上開郵局帳戶之存摺、提款卡、密碼及印章等物，交付與來
    歷不明其所陳之「己○○」時，主觀上應無取回存摺、提款
    卡、密碼及印章等物之期待。再參以被告自陳其於前揭時、
    地交付上開郵局帳戶之存摺、提款卡、密碼及印章等物與其
    所陳「己○○」之人前，亦因為辦理信用貸款，而提供其上
    開郵局帳戶之存摺、提款卡、密碼及印章等物與他人，然經
    過二星期後對方要其寄二萬元過去，其始知受騙，準此，被
    告理當對本件為再辦理信用貸款，而再交付上開郵局帳戶之
    存摺、提款卡、密碼及印章等物，更為謹慎小心，要無貿然
    率爾交付之理！綜上所述，本件被告將上開郵局帳戶之存摺
    、提款卡、密碼及印章等物，交付與來歷不明其所陳之「己○○」時，確有預見該真實姓名年籍不詳之男子將該帳戶使
    用於不法用途至明，而其仍容任該集團將其作為詐騙他人之
    人頭帳戶使用亦無所謂，足徵被告有幫助詐欺之不確定故意
    。是本件被告幫助詐欺犯行堪以認定，應予依法論科。
二、按刑法上之幫助犯，係對於犯罪與正犯有共同之認識，而以
    幫助之意思，對於正犯資以助力，而未參與實施犯罪之行為
    者而言（最高法院七十五年度台上字第一五０九號、八十八
    年度台上字第一二七０號等判決意旨參照）。幫助犯僅係對
    於犯罪構成要件以外行為為加工，並無共同犯罪之意思，不
    適用責任共同原則（最高法院八十九年度台上字第六九四六
    號判決要旨參照）。是如未參與實施犯罪構成要件之行為，
    而係出於幫助之意思提供助力，且係出於幫助之意思提供助
    力，即屬幫助犯，而非共同正犯。本件被告除提供存摺、提
    款卡、密碼及印章等物外，既無事證足資證明其與該集團成
    員所實施之詐欺行為間有何犯意聯絡、行為分擔，自不足以
    認定與該集團成員共同犯詐欺取財罪。該詐欺集團成員對於
    被害人甲○○、丁○○實施詐欺取財犯行，致被害人甲○○
    因陷於錯誤而交付金錢，被害人丁○○雖陷於錯誤，惟未交
    付金錢，該詐欺集團成員核係犯刑法第三百三十九條第一項
    之詐欺取財罪及同條第三項、第一項之詐欺取財未遂罪。該
    詐欺集團間有犯意聯絡、行為分擔，應論以共同正犯。故核
    被告所為，係犯刑法第三十條第一項前段、第三百三十九條
    第一項幫助詐欺取財罪，爰依刑法第三十條第二項之規定，
    按正犯之刑減輕之。被告以交付上開帳戶之單一幫助行為，
    幫助不詳詐欺集團成員詐欺被害人甲○○、丁○○二人，乃
    一行為觸犯數罪名，為想像競合犯，應依刑法第五十五條之
    規定，從一重幫助詐欺取財罪處斷。爰審酌被告之品性、智
    識程度、生活狀況、犯罪手段、所為幫助犯行助長不法詐欺
    犯罪之氣焰，為害忠厚之社會大眾及金融經濟，並增加查緝
    詐欺犯罪之困難，對於社會治安所生損害非輕，且未與被害
    人甲○○等人達成和解賠償損害，幫助詐欺所得之金額非鉅
    ，及犯罪後矢口否認犯行之態度等一切情狀，量處如主文所
    示之刑，並諭知如易科罰金之折算標準，以示懲儆。
三、公訴意旨另以：被告可預見若提供金融帳戶、提款卡、密碼
    與他人使用，可能幫助不詳詐欺集團用以隱匿財產犯罪所得
    ，竟不違其本意，仍基於幫助他人詐欺取財之不確定故意，
    於九十六年十一月二十二日至同年十二月十四日間之某日，
    在不詳地點，將其所有上開郵局帳戶之存摺、提款卡、密碼
    、印章等物，交付與真實姓名年籍均不詳之男子，以此方法
    幫助他人從事犯罪。嗣該男子即與其所屬犯罪集團成員，共
    同基於意圖為自己不法所有之犯意聯絡，於九十六年十二月
    十四日，撥打電話予丁○○，佯稱其為ＭＯ  ＭＯ購物台人
    員，表示購物款項出問題，需按照指示至銀行操作自動提款
    機，始能確認云云，丁○○因而不疑有他而陷於錯誤，遂依
    指示，於同日將四十八萬二千元匯款至被告上開郵局帳戶內
    。因認被告此部分所為，尚涉犯係刑法第三十條第一項前段
    、第三百三十九條第一項幫助詐欺取財罪。按犯罪事實應依
    證據認定之，無證據不得認定犯罪事實；不能證明被告犯罪
    者，應諭知無罪之判決，刑事訴訟法第一百五十四條第二項
    、第三百零一條第一項分別定有明文。本件公訴人認被告涉
    犯前揭幫助詐欺取財罪嫌，無非係以上揭事實業據被害人丁○○指訴綦詳，並有上開郵局帳戶開戶資料及自動櫃員機交
    易明細表等物，為其所憑主要論據。訊之被告堅詞否認有何
    前揭幫助詐欺取財罪，並辯稱：被害人丁○○遭詐騙之金額
    ，並未轉帳匯款至其所有上開郵局帳戶內等語。經查：
(一)、證人丁○○於九十六年十二月二十日警詢時固指訴：九十六
    年十二月十四日十八時許，其接到一通電話說其ＭＯ  ＭＯ
    購物台之帳目有問題，需按照指示至銀行操作自動提款機，
    始能確認，其遂依指示操作轉帳匯款，其第一、二筆係用自
    己臺灣中小企銀行之提款卡（帳號：0000000000
    0號）轉帳，第三筆以後則使用其胞姐戊○○新竹國際商業
    銀行之提款卡（帳號：00000000000000號）
    轉帳，第一筆匯入帳號為被告所有上開郵局帳戶，另有匯入
    帳號000000000000000號之臺北富邦銀行板
    橋分行之帳戶等語（詳五六六號警卷第三頁）。是依證人丁○○警詢之證述，僅能明確知悉丁○○第一筆轉帳匯款，係
    以其自己臺灣中小企銀行之提款卡轉帳匯款至被告上開郵局
    帳戶內，而無從認定公訴人指訴丁○○遭詐騙匯款之四十八
    萬二千元均匯款至被告所有上開郵局帳戶內。
(二)、惟證人丁○○所有上開臺灣中小企銀行之帳戶（帳號：00
    000000000號）於九十六年十二月十四日並無匯款
    至被告所有上開郵局帳戶乙節，有臺灣中小企業銀行桃園分
    行九十八年六月三十日九八桃分字第九八０六八三號函及檢
    附之支出存入結存明細各一份存卷（詳本院卷第四二頁、第
    四三頁）足考。又證人丁○○於偵查中所提出之渣打銀行自
    動櫃員機交易明細表一紙（詳警卷第十六頁），係其遭詐騙
    後，持其胞姐戊○○所有上開提款卡，操作匯款三萬元至被
    告所有上開郵局帳戶，但未匯款轉帳成功之部分，是亦無從
    據以認定有公訴人所指訴，丁○○遭詐騙匯款四十八萬二千
    元至被告所有上開郵局帳戶內之事實。
(三)、況證人丁○○於本院審理時到庭結證：其遭詐騙後，依詐騙
    集團成員之指示，持其所有及其胞姐戊○○所上開提款卡提
    款後，再依詐騙集團成員之指示存入，但不能確定係匯款存
    入何帳戶內等語（詳本院卷第九三頁反面、第九四頁）。再
    參以戊○○所有新竹國際商業銀行帳戶（00000000
    000000號）於九十六年十二月十四日、十五日，並無
    匯款至被告所有上開郵局帳戶乙情，有渣打國際商業銀行會
    稽分行九十八年七月二日渣打商銀會稽字第０九八００一七
    六號函及檢附之活期性存款歷史明細查詢、對帳單各一份存
    卷（詳本院卷第四四頁至第四六頁）可憑。據此，實難認有
    公訴人所指訴，丁○○遭詐騙匯款四十八萬二千元至被告所
    有上開郵局帳戶內之事實。
(四)、依前揭郵局帳戶客戶歷史交易清單（詳前揭偵查卷第三一頁
    ），雖可知被告所有上開郵局帳戶，於九十六年十二月十四
    日，經跨行轉入四筆款項，分別係三萬元、二萬九千九百八
    十八元、二萬九千九百八十三元及九千一百二十三元，之後
    即無款項存入。然此四筆款項，分別係轉帳人持金融卡自臺
    灣新光銀行、國泰世華銀行、陽信銀行及華南銀行之帳戶匯
    款轉入，其中二萬九千九百八十八元部分，即前揭被害人甲○○自其所有國泰世華銀行之帳戶（帳號：0000000
    000000000號）轉帳匯入，此有中華郵政股份有限
    公司臺南郵局九十八年十月九日儲字第０九八一二０一二六
    八號函及檢付之客戶歷史交易清單各一份，暨中華郵政股份
    有限公司儲匯處九十八年十一月二日處儲字第０九八一００
    六五七三號函一份在卷（詳本院卷第一０九頁、第一一０頁
    、第一三三頁）可參。是除該筆二萬九千九百八十八元之款
    項，係甲○○遭詐騙而匯款轉入之款項外，餘三筆款項，顯
    非被害人丁○○遭詐騙而匯入之款項甚明。
(五)、綜上各情相互參酌，本件公訴意旨所據積極證據，顯不能證
    明被害人丁○○遭詐騙後，確有轉帳匯款四十八萬二千元至
    被告所有上開郵局帳戶內，故不能遽為被告此部分有罪之判
    斷。此外，復查無其他積極證據足資認定被告確有公訴人指
    訴之前揭幫助詐欺取財犯行，揆諸前述規定，既不能證明被
    告此部分犯罪，依起訴意旨此部分與前開論罪科刑部分，有
    想像競合犯裁判上一罪之關係，爰就此部分不另為無罪判決
    之諭知。
據上論斷，應依刑事訴訟法第二百九十九條第一項前段，刑法第
三百三十九條第一項、第三十條第一項前段、第二項、第五十五
條、第四十一條第一項前段，刑法施行法第一條之一，判決如主
文。
本案經檢察官陳紀璋到庭執行職務。
中    華    民    國    98    年    11    月    25    日
                  刑事第十四庭  審判長法  官  陳金虎
                                      法  官  林欣玲
                                      法  官  周紹武
以上正本證明與原本無異。
本件不得上訴。
                                      書記官  蕭伊舒
中    華    民    國    98    年    11    月    25    日
附錄本案論罪科刑法條全文：
中華民國刑法第三百三十九條：
意圖為自己或第三人不法之所有，以詐術使人將本人或第三人之
物交付者，處五年以下有期徒刑、拘役或科或併科一千元以下罰
金。
以前項方法得財產上不法之利益或使第三人得之者，亦同。
前二項之未遂犯罰之。


司法院資訊處製作；財團法人民間司法改革基金會備份。
